高雄高等行政法院簡易判決　　　　　　　　　　　　　九十一年度簡字第三四七號
　　原　　　告　甲○○
　　被　　　告　財政部臺灣省南區國稅局
　　代　表　人　乙○○局長
　　訴訟代理人　己○○
　　　　　　　　戊○○
右當事人間因綜合所得稅事件，原告不服財政部中華民國九十一年六月十九日台財訴
字第○九一一三五三五七二號訴願決定，提起行政訴訟。本院判決如左：
    主  文
訴願決定及原處分（復查決定含原核定處分）均撤銷。
訴訟費用由被告負擔。
    事實及理由
一、緣原告民國（下同）八十八年度綜合所得稅結算申報，經被告依地政機關抵押權
    設定資料，查得其配偶丁○○○於訴外人丙○○所有坐落台南市安南區○○○段
    四九七之三八地號土地（下稱系爭土地）設定抵押權，擔保債權為新台幣（下同
    ）七、○○○、○○○元，權利存續期間自八十八年三月十日起不定期，利息約
    定按月息七厘計算。乃據以核定其配偶丁○○○利息所得四七六、八四三元，併
    課原告八十八年度綜合所得稅，原告不服，申經復查結果，未獲變更，提起訴願
    ，亦遭決定駁回，遂提起本行政訴訟。
二、原告主張：原告配偶丁○○○確有於訴外人丙○○所有系爭土地設定抵押權，但
    並無借貸亦未收受任何利息，被告請原告舉證丁○○○與丙○○間並無借貸，原
    告已於九十年八月一日提出丁○○○郵局及臺灣中小企業銀行存摺影本供被告調
    查，但被告主張一般資金往來未必皆透過金融機構收付，惟丁○○○為家庭主婦
    ，名下亦無不動產，那有七百萬元現金支借，為此請求撤銷訴願決定及原處分等
    語；被告則以：按「個人之綜合所得總額，以其全年左列各類所得合併計算之．
    ．．．第四類：利息所得：凡公債、公司債、各種短期票券、存款及其他貸出款
    項利息之所得。」為所得稅法第十四條第一項第四類前段所明定。次按「個人綜
    合所得稅之課徵係以收付實現為原則，有利息約定之抵押借款業已登記於公文書
    ，稅務機關對債權人即應作有按時收取利息之認定，逕行認定有收付實現之事實
    ，苟債權人主張未收付實現有利於己之事實者，需負舉證責任。」行政法院七十
    年度判字第一一七號著有判例。經查本件係屬一般抵押權而非最高限額抵押權之
    設定，按一般抵押權係擔保已發生之債權，且原告配偶與丙○○間既有利息約定
    登載於地政機關公文書，即有絕對效力，原告主張並無借貸關係，經被告於九十
    年五月一日以南區國稅法字第九○○二八五六四號函請提示確未收取利息之相關
    證明供核，惟迄未提示，原告主張未收取利息，洵不足採，被告依規定核定利息
    所得四七六、八四三元，並無不合，請駁回原告之訴等語，資為抗辯。
三、按凡公債、公司債、各種短期票券、存款及其他貸出款項利息之所得，應合併計
    算為個人綜合所得總額課稅；且「個人綜合所得稅之課徵係以收付實現為原則，
    有利息約定之抵押借款業已登記於公文書，稅務機關對債權人即應作有按時收取
    利息之認定，逕行認定有收付實現之事實，苟債權人主張未收付實現有利於己之
    事實者，需負舉證責任。」固為行為時所得稅法第十四條第一項第四類所明定及
    最高行政法院（改制前行政法院）七十年度判字第一一七號判例著有明文。惟司
    法院釋字第二一七號解釋文亦明示：「憲法第十九條規定人民有依法律納稅之義
    務，係指人民僅依法律所定之納稅主體、稅目、稅率、納稅方法及納稅期間等項
    而負納稅之義務。至於課稅原因事實之有無及有關證據之證明力如何，乃屬事實
    認定問題，不屬於租稅法律主義之範圍。‧‧‧對於設定抵押權為擔保之債權，
    並載明約定利息者，‧‧‧，當事人如主張其未收取利息者，應就其事實負舉證
    責任，‧‧‧，非不許當事人提出反證，法院於審判案件時，仍應斟酌全辯論意
    旨及調查證據之結果，判斷事實之真偽，並不受其拘束‧‧‧。」是故稅捐稽徵
    機關雖得依登記有利息約定之抵押借款之公文書，推定債權人有按時收取利息，
    惟若抵押債權人已舉證證明確未收到利息，即不得徒憑地政機關登記之公文書，
    認定抵押權人有利息收入，據以課徵所得稅。
四、本件原告八十八年度綜合所得稅結算申報，被告依據台南市安南地政事務所系爭
    土地抵押權設定資料，認定原告之配偶丁○○○有抵押債權額七百萬元，遂按月
    息七厘計算約定利息，核定丁○○○之利息所得四七六、八四三元，併課原告八
    十八年度綜合所得稅，固非無見。惟查，原告雖自承其配偶有於系爭土地設定七
    百萬元之抵押權，然堅決否認有借款之交付及收取任何利息之情事，又據證人丁
    ○○○於本院調查中到庭證稱：伊確有在系爭土地設定七百萬元之抵押權，並有
    交付借款七百萬元，但因伊與丙○○係屬兄妹關係，且丙○○經濟狀況未佳，所
    以並未向丙○○收取利息等語；另證人丙○○亦證稱：伊因週轉不靈，提供系爭
    土地設定抵押向伊妹丁○○○借款七百萬元，當初約定有賺錢的話就付給利息，
    後來因為沒錢，所以並未支付丁○○○利息等語，核其二人之證詞，均稱有於系
    爭土地設定抵押，並交付七百萬元之借款，惟並未支付利息。其中關於七百萬元
    借款之交付，核與原告所稱本件無借款交付之事實有所出入，則本件抵押債權是
    否存在，固有疑問。惟關於利息部分，二人之證詞則與原告所訴丁○○○並未收
    取任何利息等情相符，又查系爭土地業於八十八年九月六日為債權人聲請台灣台
    南地方法院執行假扣押，並進行拍賣，此經證人丙○○證述明確，並有原告提出
    之土地登記謄本附於本院卷可稽，足見丙○○顯無支付利息之能力，是原告主張
    本件雖有設定抵押權，但並未收取利息等語，應屬可採。被告僅憑地政機關抵押
    權登記資料，認定原告之配偶有利息收入，尚嫌速斷。
五、綜上所述，原告既已舉證證明其配偶丁○○○並未向抵押債務人丙○○收取利息
    ，被告徒憑地政機關抵押權登記資料核定丁○○○利息所得四七六、八四三元，
    據以併課原告八十八年度綜合所得稅，其認事用法，即有違誤，訴願決定予以維
    持，亦有可議，原告執此指摘，請求將訴願決定及原處分（復查決定含原核定處
    分）均予撤銷，為有理由，應予准許。並不經言詞辯論為之。
據上論結，本件原告之訴為有理由，依行政訴訟法第二百三十三條第一項、第二百三
十六條、第一百九十五條第一項前段、第九十八條第三項前段，判決如主文。
中      華      民      國    九十一    年      十一    月    二十九    日
                              高雄高等行政法院第二庭
                                          法      官  呂佳徵
右為正本係照原本作成。
如不服本判決，應於送達後二十日內，向本院提出上訴狀並表明上訴理由，如於本判
決宣示後送達前提起上訴者，應於判決送達後二十日內補提上訴理由書（須按他造當
事人人數附繕本）。
提起上訴應預繳送達用雙掛號郵票七份（每份三十四元）。
中      華      民      國    九十一    年      十一    月    二十九    日
                                          法院書記官  謝文輝
附註：
行政訴訟法第二百三十五條（第一項、第二項）：
對於適用簡易程序之裁判提起上訴或抗告，須經最高行政法院之許可。
前項許可，以訴訟事件所涉及之法律見解具有原則性者為限。
